【裁判字號】    92,聲判,86
【裁判日期】    920929
【裁判案由】    聲請交付審判
【裁判全文】
臺灣臺北地方法院刑事裁定                          九十二年度聲判字第八六號
    聲  請  人  甲○○
    代  理  人  錢裕國律師
    被      告  乙○○
右列聲請人因被告詐欺等案件，不服臺灣高等法院檢察署檢察長中華民國九十二年三
月二十日，九十二年度上聲議字第一○四○號駁回聲請再議之處分（原不起訴處分案
號：臺灣臺北地方法院檢察署九十一年度偵續字第一五○號），聲請交付審判，本院
裁定如左：
    主      文
聲請駁回。
    理      由
一、按告訴人不服上級法院檢察署檢察長或檢察總長認再議為無理由而駁回之處分者
    ，得於接受處分書後十日內委任律師提出理由狀，向該管第一審法院聲請交付審
    判；法院認交付審判之聲請不合法或無理由者，應駁回之，刑事訴訟法第二百五
    十八條之一、第二百五十八條之三第二項前段，分別定有明文。
二、本件聲請人甲○○以被告乙○○涉犯詐欺等罪，向臺灣臺北地方法院檢察署檢察
    官提出告訴，經該檢察署檢察官以九十一年度偵續字第一五○號偵查結果，認為
    聲請人係在明知被告經濟不佳情況下，仍願與被告合夥經營麗莎國際美容美體沙
    龍（下稱麗莎沙龍），而麗莎沙龍亦確實有營運，僅係嗣後經營不善，聲請人遂
    要求拆夥等情，業據證人鍾麗美即麗莎沙龍之員工於偵查中結證屬實，有偵查筆
    錄在卷足憑，並有股東讓渡書、股東同意書、和解書影本等資料附卷可稽，是被
    告與聲請人之合夥形態符合社會合夥做生意之常態，未見被告有何施用詐術令聲
    請人陷於錯誤而交付財物之情，自不能僅以被告未清償聲請人投資之資金，遽認
    被告涉有詐欺犯行。另被告將自聲請人處借得之款項用於公司員工薪資及房租以
    外之其他必要支付項目，且將他人贈與其個人所有之冰箱置於店內使用而於帳冊
    上羅列冰箱支出，復因店內空間不足而將洗衣機、烘乾機等設備置於其住處再將
    毛巾帶回清洗，並於雙方終止合夥關係改為被告獨資經營後處分為其所有之物等
    情，均與易所有為持有而予以侵占入己之侵占罪嫌尚屬有間。本件純屬民事糾葛
    之範疇，宜循民事程序解決。此外，復查無其他積極證據足認被告確有詐欺侵占
    犯行，因認被告罪嫌不足，依刑事訴訟法第二百五十二條第十款為不起訴處分。
    聲請人不服，聲請再議，經臺灣高等法院檢察署檢察長審核結果，認為仍乏積極
    證據足可證明被告犯罪，處分駁回再議。
三、聲請交付審判意旨略以：(一)被告於民國八十六年七、八月間佯稱其為美容大批發
    商，曾在臺北市○○路開設美容中心長達七年，每月營業額均高達新臺幣（下同
    ）一、二百萬元以上，並引介其友人熊永平（聲請狀誤為熊永華）向聲請人陳稱
    屬實，聲請人乃不疑有詐，同意與之合夥開店，並自八十六年十一月起陸續交付
    共計一百八十五萬元。(二)被告與聲請人於八十七年三月十二日所定之和解書第三
    項已載明被告於清償欠款完畢前不得將店內物品變賣，熟料被告非但不依約償還
    ，竟於八十七年九月間某日深夜將店內物品全數遷移他處。(三)帳冊中之冰箱乃係
    他人贈與麗莎沙龍而非被告個人所有，被告仍列支出一萬元；另店員鍾麗美並未
    修習何美容課程，被告竟於八十六年十二月四日以該店員欲至他處修習美容課程
    為由，向公司支領學費二萬元，是難認被告無不法所有之意圖，原檢察官未見查
    明，即擅採被告所辯，實有欠公允，亦難令人甘服云云。
四、按犯罪事實應依證據認定之，無證據不得推定其犯罪事實，刑事訴訟法第一百五
    十四條第二項定有明文。而刑法第三百三十九條第一項詐欺取財罪之成立，以意
    圖為自己或第三人不法之所有，以詐術使人將本人或第三人之物交付為要件，所
    謂以詐術使人交付，必須被詐欺人因其詐術而陷於錯誤，若其所用方法，不能認
    為詐術，亦不致使人陷於錯誤，即不構成該罪。而民事債務人未依債之本旨履行
    給付之情況，在一般社會經驗上原因眾多，非必均出於詐欺罪一端，茍無足可認
    其自始具有不法所有意圖之積極證據，縱令於債之關係成立後，惡意不為給付，
    亦僅能令負民事上遲延給付責任，不能據此推測其在負債之初一概具有從事財產
    犯罪行為之故意。又刑法上侵占罪須被侵占之他人之物，原為行為人所持有，而
    行為人有易持有為所有之不法意圖並將之據為己有始克成立。合夥人之出資，為
    合夥人全體公同共有，合夥人退夥時，其公同共有權即行喪失，縱退夥人與他合
    夥人間結算後尚有出資償還請求權，而在未償還前仍屬他合夥人之公同共有，並
    非於退夥時當然變為退夥人之物。他合夥人不履行償還義務，並非將其持有他人
    之物易為不法所有，自不生侵占問題，最高法院二十八年上字第二三七六號判例
    意旨可資參照。
五、經查：
    (一)被告涉嫌詐欺罪嫌部分：
      聲請人謂被告佯稱為美容大批發商，經引介友人熊永平向聲請人陳稱屬實，聲
      請人乃不疑有詐，同意與之合夥開店，自八十六年十一月間陸續交付被告一百
      八十五萬元，後因營運不善，雙方於八十七年二月十九日合意拆夥，同年三月
      十二日簽訂和解書後，僅償還聲請人第一期退夥金，即將店內物品搬空，而不
      付其餘款項，涉有詐欺罪嫌云云，固據其提出匯款單據、收支帳冊、被告所簽
      立之借據、股東同意書、和解書等為證（見九十一年度偵續字第一五○號卷第
      三十六頁至第五十二頁）。惟查：被告曾於八十五年間向聲請人承租房屋，一
      年後未付租金，積欠租金十餘萬元。而麗莎沙龍裝璜時，聲請人亦發現被告購
      買傢俱及裝修時有遲延付款情事；且聲請人一開始即有投資意願，自八十六年
      十一月始陸續匯款一百八十五萬元至被告名義之合作金庫帳戶（帳號：000
      0000000000號），更傳真勸友人ＫＡＤＹ一起回國經營，在發現被
      告遲付傢俱及裝潢費用後，猶繼續出資，而籌備中至八十六年十二月十六日間
      係由聲請人保管存摺及印章並擔任記帳工作等情，為聲請人所自承（見八十八
      年度調偵字第六○六號卷第十三頁反面、第十四頁，前揭偵續卷第十五頁反面
      、第二十三頁、第八十四頁反面、第八十五頁），並有匯款單據、收支帳冊、
      傳真函等為證（見前揭偵續卷第二十七頁、第三十六頁至第四十一頁）；另證
      人熊永平於偵查中證稱：「（問：八十六年七、八月間是否曾向告訴人講過被
      告是美容大批發商，在吉林路開設美容中心，月營收都上百萬？）我應該沒有
      這樣講過．．．，我也不認識告訴人．．．」等語（見前揭偵續卷第九十八頁
      反面），證人即麗莎沙龍員工鍾麗美亦證述稱：「．．．我知她二人（按即聲
      請人即被告）為合夥關係，確實也有開這個店。」等語（見前揭偵續卷第五十
      五頁反面），足見聲請人係在明知被告經濟不佳之情況下，仍願與被告共同投
      資經營麗莎沙龍而交付出資款，且麗莎沙龍亦確實有營運，是被告並無任何施
      用詐術令聲請人陷於錯誤而交付財物之情。況投資生意本即有風險存在，衡情
      應為聲請人所明知，自不能徒以嗣後麗莎沙龍經營不善而倒閉，遽認被告有何
      詐欺罪嫌。
    (二)被告涉嫌侵占罪嫌部分：
      再聲請人指稱被告擅自挪用三十五萬元資金，且未將自聲請人處調借之資金用
      於房租及員工薪水，復將許永華贈與麗莎沙龍之冰箱亦於帳冊中羅列一萬元支
      出，又把公司之洗衣機、烘乾機等設備置於其個人住處，而店員鍾麗美實際上
      並未修習何美容課程，被告竟以該店員欲至他處修習美容課程為由向公司支領
      學費二萬元，另和解書中約定，被告於欠款清償前不得將店內物品變賣，被告
      非但不依約償債，更進而將店內物品全數遷移他處，因認被告涉有侵占罪嫌云
      云，並提出支出證明單、被告所簽立之借據、公司資產附表等為據（見前揭偵
      續卷第四十三頁至第四十五頁、第四十七頁、第六十四頁、第六十五頁）。然
      查：被告向聲請人支領之三十五萬元係向麗莎沙龍預支之生活費，皆係在聲請
      人擔任記帳工作期間內經其同意支付，業據聲請人自陳在卷（見前揭偵續卷第
      八十四頁反面、第八十五頁），而麗莎沙龍營運除員工薪資和房租外，尚有其
      他必要支出項目，被告將自聲請人處調借之資金用於其他必要支出項目，自難
      認係侵占。再聲請人指稱冰箱係許永華贈與麗莎沙龍所有及店員鍾麗美未曾至
      他處修習美容課程乙節，並未提出具體證據以實其說，已難僅憑聲請人之片面
      指訴遽認被告確有不當支出費用；矧聲請人於偵查中，迄未能提出該合夥事業
      之完整帳冊供查核，亦未與被告進行對帳，實無從斷章取義擷取部分項目質疑
      被告所辯不實。至被告所提出之生財器具明細表（詳前揭偵續卷第一○一頁）
      係被告為核算帳目所自行製作，其內容是否屬實及妥當，猶待雙方會算核對，
      如有爭議，自可循民事訴訟程序解決，無從遽此認被告有侵占犯行。另被告辯
      稱係因店內空間不足，遂將洗衣機、烘乾機置於住處，再將毛巾帶回清洗等語
      ，核與前開證人鍾麗美於偵查中結證情節相符（見前揭偵續卷第二十六頁），
      依此尚難遽認被告有為自己不法所有之意圖；末查，聲請人於八十七年二月十
      九日要求終止合夥關係，同意自該日起將麗莎沙龍所有經營權及公司內部財產
      全部移轉被告所有，雙方另於同年三月十二日簽立和解書，約定被告應按期償
      還聲請人退夥金，被告並已交付第一期金額等情，為聲請人所是認，並有前揭
      股東讓渡書、股東同意書、和解書等在卷足憑，依此麗莎沙龍已由被告與聲請
      人合夥經營之關係，轉為由被告獨資經營之形態，且店內全部資產亦為被告所
      有，是被告縱有如告訴人所指處分店內財產之行為，亦屬處分自己所有之物，
      雖違反和解書約定，亦僅為民事債務不履行責任之問題，與易持有為所有而將
      他人之物侵占入己之侵占行為尚屬有間，亦不能僅以被告不依約履行退夥金償
      還義務，率認被告涉有侵占罪嫌。
六、綜上各節，原不起訴處分書及駁回再議處分書既已調查說明，對照卷內資料，並
    無不合，復查無其他積極證據可資證明被告有何詐欺、侵占之犯行，是原檢察官
    及臺灣高等法院檢察署檢察長分別予以不起訴處分及駁回再議之聲請，並無不當
    ，本件交付審判之聲請為無理由，應予駁回。
據上論斷，應依刑事訴訟法第二百五十八條之三第二項前段，裁定如主文。
中      華      民      國    九十二    年      九      月    二十九    日
                                      臺灣臺北地方法院刑事第十四庭
                                          審判長法  官 宋 松 璟
                                                法  官 王 綽 光
                                                法  官 吳 冠 霆
右正本與原本無異
本裁定不得抗告
                                                書記官 謝 韻 華
中      華      民      國    九十二    年      九      月    二十九    日


司法院資訊處製作；財團法人民間司法改革基金會備份。
